臺北高等行政法院判決　　　　　　　　　　　　　　八十九年度訴字第四○六一號
　　　　　　　　　　　　　　　.
　　原　　　告　甲○○　男八十.
　　被　　　告　勞工保險局
　　代　表　人　廖碧英總經理.
　　訴訟代理人　丁○○
　　　　　　　　丙○○
　　　　　　　　乙○○
右當事人間因勞保給付事件，原告不服行政院中華民國八十九年六月五日台八十九訴
字第一六三一九號再訴願決定，提起行政訴訟，經最高行政法院（八十九年度訴字第
二二四八號）移送前來。本院判決如左：
　　主  文
原告之訴駁回。
訴訟費用由原告負擔。
　　事  實
一事實概要：緣原告以離職退保後罹塵肺症，於民國（以下同）八十八年二月八日
  ，檢送台灣省立台北醫院醫院八十八年一月十三日開具之殘廢診斷書、塵肺症診斷
  書及Ｘ光片，向被告申請殘廢給付。被告於八十八年三月十七日以原告殘廢程度符
  合勞工保險條例第五十三條附表二勞工保險殘廢給付標準表第五十二項第十二等級
  ，乃按該等級加給百分之五十核發一五○日職業病殘廢給付計新台幣（以下同）七
  九、二○○元。原告不服，主張依勞工保險殘廢給付標準表第四十七項第七等級四
  四○日，因勞工殘廢增給百分之五十共六六○日，計三十四萬八千四百八十元，向
  勞工保險監理委員會申請審議，該會以八十八年六月八日保監審字第六四三號審
  定書駁回。原告仍不服，遞向行政院勞工委員會、行政院提起訴願、再訴願，迭遭
  行政院勞工委員會八十八年十二月九日台八十八勞訴字第三○○七五號訴願決定行
  政院八十八十九年六月五日台八十九訴字第一六三一九號再訴願決定駁回，遂提起
  本件行政訴訟。
二兩造聲明：
　(一)原告經合法通知未到場，據其八十九年七月十三日之起訴狀聲明求為判決：
    1.再訴願決定、訴願決定、審議審定及原處分關於不利原告部分均撤銷。
　　2.被告應再給付原告二十六萬九千二百八十元。
    3.訴訟費用由被告負擔。
  (二)被告聲明求為判決：如主文所示。
三兩造之爭點：
  原告是否符合勞工保險殘廢給付標準表第四十七項第七等級四四○日，因勞工殘
  廢增給百分之五十共六六○日之規定？
　(一)原告經合法通知未到場，據其起訴狀記載略以：
    1.依勞工保險條例第五十四條及勞工保險殘廢給付標準表第四十四至第四十七項
      及附註二、四規定，胸腹部臟器第一級殘廢，係指胸腹部臟器機能遺存極度障
      害，終身不能從事任何工作，經常需要醫療護理或專人周密照護者而言，參酌
      精神、神經障害等級審定基本原則，應達於為維持生命之日常生活活動之一部
      須他人扶助之程度，始足當之。而胸腹部臟器第二級殘廢，係指胸腹部臟器機
      能遺存高度障害，終身不能從事任何工作，日常生活需人扶助者，依同原則，
      應達於為維持生命必要之日常生活活動之一部須他人扶助之程度，始屬相當。
      而胸腹部臟器第三級殘廢，係指胸腹部臟器機能遺存顯著障害，終身不能從事
      任何工作。而胸腹部臟器第七級殘廢，係指胸腹部臟器機能遺存顯著障害，終
      身只能從事輕便工作。勞工保險殘廢給付標準表中、精神障害第三項第三級及
      精神障害第四項第七級，神經障害第七項第三級及神經障害第八項第七級，以
      及胸腹部臟器第四十六項第三級，胸腹部臟器第四十七項第七級之身體障害之
      狀態中，並無規定應達於為維持生命之日常生活活動之一部須他人扶助之程度
      。此四項殘廢給付等級，只強調工作能力：一終身不能從事任何工作，二終身
      只能從事輕便工作。原告於八十八年一月十三日經台灣省立台北醫院專科主治
      醫師鑑定為：塵肺症第四症度「病人兩側肺部纖維化，僅能從事輕便工作」，
      依前述規定，應是符合殘廢給付標準表第四十七項第七級四四○日殘廢給付（
      因職業病加百分之五十）為六六○日殘廢給付，而非被告審定之第五十二項第
      十二等級一○○日（因職業病加百分之五十）為一五○日殘廢給付七萬九千二
      百元，請判決如訴之聲明。
    2.證據：提出診斷書及給付收據等影本為證。
　(二)被告主張之理由：
    1.本件原告以其離職退保後罹患塵肺症申請職業病殘廢給付，並檢送台灣省立台
      北醫院八十八年一月十三日開具之殘廢診斷書、塵肺症診斷書及其胸部Ｘ光片
      為證，被告據以核定原告符合勞工保險殘廢給付標準表第五十二項第十二等級
      ，乃按該等級加給百分之五十核發一五○日職業病殘廢給付，並無不合。原告
      不服申請審議，復經勞工保險監理委員會審定駁回，原告再提訴願亦經駁回，
      又提再訴願仍遭駁回在案。原告雖訴稱，其經醫師鑑定為塵肺症第四症度，病
      人兩側肺部纖維化，僅能從事輕便工作，應屬第四十七項第七等級殘廢云云：
      (1)惟據被告及勞工保險監理委員會專業醫師審查均認，依原告之胸部Ｘ光片及
        肺功能檢測結果，判定原告所患為第二症度塵肺症，符合第五十二項第十二
        等級。復依前開法令規定，塵肺症障害等級之審定，應按照「胸腹部臟器障
        害」等級審定之原則而審定，並須依各種檢查方式檢定。症度之區分基準，
        祗係塵肺症審定為職業病之基準，故規定被審定為第二症度以上者，始為勞
        工保險職業病，其殘廢給付之等級及標準，仍須依上開綜合審定原則並就肺
        功能損失程度之臨床症狀而審定之。故雖同為塵肺症患者，惟因塵肺症分布
        密度、塵肺症度及心肺功能檢查結果等均不同，給付等級自有差異。
      (2)又按勞工保險職業病殘廢給付僅係針對該職業病所造成之身體障害為補償，
        是被保險人如有因其他非該職業病導致之身體障害，於審核時自當予以排除
        ，塵肺症之殘廢給付亦應依前開原則審查，查原告係離職退保後再請領殘廢
        給付，其請領時如依所送資料顯示有因年邁所致之身體機能自然退化或其他
        非塵肺症之病變導致之身體障害（如肺結核、肺氣腫、肺炎、慢性支氣管炎
        、肺肋膜積水等任何肺部感染所遺存之肺部病灶皆有可能影響肺功能），自
        應排除上開原因所致之障害，僅就塵肺症部分為給付。
      (3)再被告就原告所送客觀事實上之相關證據如Ｘ光片、肺功能檢測報告等，除
        Ｘ光片顯示之型別與肺功能測試結果未合或有疑義者，依勞工保險條例第五
        十六條通知被保險人洽指定醫院複檢，補送完整之肺功能檢查報告以憑複審
        外，均採為審查之主要依據，並未違反或排斥。至殘廢診斷書所載之殘廢程
        度，原為出具醫師之判斷意見，按被告就被保險人之殘廢程度，原即得於職
        權範圍內依法認定事實，不受其他主觀判斷意見之拘束，此見諸由前揭勞工
        保險條例第二十八條、第五十六條及同條例施行細則第六十一條規定益明，
        是被告認定事實並無違法之處，復查行政法院對與不確定法律概念相當之事
        項，就行政機關在處理過程中委請專家審查之案件，通常皆予尊重，是系爭
        塵肺症案件亦宜參照前開實務見解處理。
    2.被告之核定並未適用行政院勞工委員會所訂之勞工保險塵肺症障害等級肺功能
      損失程度標準表，是本案並無該表是否違法之問題：
      又原告訴稱，被告以行政院勞工委員會八十八年五月七日台八八勞保二字第○
      二○五○五號函補充、增列勞工保險殘廢給付項目，附表二「勞工保險塵肺症
      障害等級肺功能損失程度審定標準」等之行政命令，限制人民之權利，違反司
      法院釋字第三六七號解釋理由及抵觸憲法、中央法規標準法及保險法之規定等
      語，惟查本件原告申請給付及被告核定時俱在前開函釋作成前，被告係依勞工
      保險條例第五十四條及勞工保險殘廢給付標準表所定之綜合審定原則而審核，
      非據前開函釋而為處分，原告所訴顯無可採。
    3.退保後塵肺症殘廢給付之特殊性─法律外之政策開放及數量龐大：
      (1)最後須申明者，係退保後塵肺症殘廢給付之特殊性，按勞工保險條例第十九
        條第一項之規定，被保險人或其受益人，於保險效力開始後，停止前發生保
        險事故者，得依本條例規定，請領保險給付。而職業病殘廢給付保險事故之
        日，依勞工保險條例第五十四條規定，係被保險人治療終止審定成殘或領取
        職業傷病給付期滿，經診斷為永久不能復原之日，本批塵肺症殘廢給付案件
        之被保險人，其審定成殘之日期均在其退保之後，揆諸首揭勞工保險條例第
        十九條第一項規定，原屬退保後之事故，不得請領保險給付。
      (2)又本批請領退保後殘廢給付之被保險人均已請領老年給付，按老年給付所補
        償者，係勞工因退保後未從事勞動之損失，而殘廢給付所補償者，則係被保
        險人因殘廢而喪失或減損勞動力之損失，退保後殘廢給付所保障者，自係被
        保險人退保後因殘廢而喪失或減損勞動力之損失，後者（喪失或減損勞動力
        之損失）範圍應為前者（未從事勞動之損失）所涵蓋（勞動力減損小於未從
        事勞動之損失，勞動力喪失則等同於未從事勞動之損失，此由勞工保險條例
        第二十一條之一規定被保險人因殘廢不能繼續從事工作，而同時具有請領殘
        廢給付及老年給付條件者，僅得擇一請領殘廢給付或老年給付可見），是二
        者保障之目的相同，又大法官會議釋字第三一○號解釋業已闡明被保險人請
        領老年給付者，不應重複請領傷病給付，則揆諸該號解釋之意旨並舉輕明重
        ，保險人請領老年給付者，自亦不得請領殘廢給付（至被保險人如於退保後
        繼續工作再加入職災保險，於發生職業災害時自得基於職災保險被保險人之
        身分請領職災保險給付，此與退保後塵肺症之殘廢給付尚有差異）。綜上，
        如以勞工保險條例第十九條第一項規定或殘廢給付之性質而論，被保險人退
        保後均不得領取本案之殘廢給付。
      (3)惟行政院勞工委員會為強化對勞工之保障，特別以八十七年十一月五日台八
        十七勞保三字第○五○二○七號函頒佈被保險人因保險期間罹患疾病，於離
        職退保後經診斷確定為職業病者，得請領職業災害保險殘廢給付之相關規定
        ，此項政策開放實施後，被告已受理四萬多件退保後塵肺症殘廢給付申請案
        件，以其政策性開放及數量龐大之特殊性，如核定不當，其弊之一端則為此
        項特別嘉惠勞工之政策未能貫徹，一端則係嚴重違反勞工保險條例、不符勞
        保有限資源之分配正義並影響勞保財務結構甚鉅，是其影響均屬深遠，非僅
        關個案之得失，故被告核定皆敬慎為之，力求妥適。
　　理  由
一程序部分：
  (一)本件原告代表人郭芳煜於本件訴訟程序進行中之九十年九月十日變更為廖碧英，
    有行政院勞工委員會九十年九月十一日台九十勞人一字第○○四四八七一號令影
    本附卷可按，並於九十年十月八日具狀向本院承受訴訟在案，於法並無不合，應
    予准許。
  (二)本件原告經合法通知，未於言詞辯論期日到場，核無行政訴訟法第二百十八條準
    用民事訴訟法第三百八十六條所列各款情形，爰準用民事訴訟法第三百八十五條
    第一項前段，依被告之聲請，由其一造辯論而為判決。
二實體部分：
  (一)按「被保險人因職業傷害或罹患職業病，經治療終止後，如身體遺存障害，適合
    殘廢給付標準表規定之項目，並經保險人自設或特約醫院診斷為永久殘廢者，依
    同表規定之殘廢等級及給付標準，增給百分之五十，一次請領殘廢補償費。被保
    險人領取職業傷病給付期滿，尚未痊癒，如身體遺存障害，適合殘廢給付標準表
    規定之項目，並經保險人自設或特約醫院診斷為永不能復原者，得比照前項規定
    辦理。」勞工保險條例第五十四條定有明文。又依勞工保險殘廢給付標準表胸腹
    部臟器障害系列附註二規定，胸腹部臟器障害等級之審定：胸腹部臟器機能遺存
    障害，須將症狀綜合衡量，永久喪失勞動能力與影響其日常生活活動或社會生活
    活動之狀況及需他人扶助之情形，比照精神、神經障害等級審定基本原則，綜合
    審定其等級。附註四規定，「塵肺症」障害等級之審定：塵肺症障害亦應按照前
    述「胸腹部臟器障害」等級審定之原則，審定其等級。其中「胸腹部臟器機能遺
    存顯著障害，終身祇能從事輕便工作者。」係屬第四十七障害項目第七殘廢等級
    ，給付標準四四○日。「胸腹部臟器遺存障害者」係屬第五十二障害項目第十二
    殘廢等級，給付標準一○○日。附註六規定：「胸腹部臟器遺存障害者」係指胸
    腹部遺存機能障害，致工作上確有明顯之阻害而由醫學上可予證明者，如膀胱括
    約肌變化所致之尿失禁或肛門括約肌不全（因斷裂等）所致之大便失禁者，適用
    第五十二項第十二級‧‧‧。再依同條例第三十四條附表即勞工保險職業病種類
    表中第八類第一項之職業病名稱為塵肺症，該表之備註一勞工保險塵肺症審定準
    則，另以表定之。二粉塵作業範圍及塵肺症合併症之範圍，由中央主管機關訂之
    。另依勞工保險塵肺症審定準則規定：「一‧‧‧二塵肺症症度區分基準：（從
    事粉塵作業之被保險人，依其塵肺檢定檢查之結果，依左表所列區分為第一症度
    至第四症度，依此區分，被審定為第二症度以上者，為勞工保險職業病）。‧‧
    ‧三勞工保險塵肺症之檢定，依左列各項檢查之施行審定之：(一)Ｘ光攝影檢查（
    全胸部直接或特殊攝影者）。(二)粉塵作業經歷調查。(三)胸部臨床檢查。(四)結核精
    密檢查‧‧‧(五)心肺功能檢查‧‧‧(六)其他檢查‧‧‧。」復依被告八十七年十
    一月五日台八十七勞保三字第○五○二○七號函所檢送勞保被保險人離職退保後
    經診斷確定罹有職業病者請領職業災害保險給付作業處理原則規定：「(一)給付對
    象：勞保被保險人因保險期間罹患疾病，於離職退保後經診斷確定為職業病者。
    (二)給付項目：職業災害保險殘廢給付。(三)職業病給付之種類：勞工保險職業病種
    類表所列及本會核定增列之職業病。‧‧‧(五)殘廢給付之核給：1.原無領取殘廢
    給付之離職退保後始診斷確定罹有職業病之原勞保被保險人，依勞工保險條例相
    關規定核給。‧‧‧」。
  (二)本件原告以離職退保後罹塵肺症，於八十八年二月八日，檢送台灣省立台北醫院
    醫院八十八年一月十三日開具之殘廢診斷書、塵肺症診斷書及Ｘ光片，向被告申
    請殘廢給付。被告於八十八年三月十七日以原告殘廢程度符合勞工保險條例第五
    十三條附表二勞工保險殘廢給付標準表第五十二項第十二等級，乃按該等級加給
    百分之五十核發一五○日職業病殘廢給付計七九、二○○元。經查：
    1.按勞工保險局組織條例於八十四年十一月八日經總統華總(一)義字第八七五五號
      令制定公布，其中第十一條第二項規定：「本局得視業務需要聘用兼任醫師十
      二人至二十人及財務專業人員五人至十人。」勞工保險職業病殘廢給付僅係針
      對該職業病所造成之身體障害為補償，是被保險人如有因其他非該職業病導致
      之身體障害，於審核時自當予以排除，塵肺症係職業病，其殘廢給付亦應依前
      開原則審查。塵肺症殘廢給付，須就被保險人所檢送之殘廢診斷書、塵肺症診
      斷書及胸部Ｘ光片綜合研判審查，前開資料之判讀涉及高度之醫學專業知識，
      被告之人員既非專業人士，如無借重專科醫師提供醫學專業知識，勢難行使審
      核之職權，是被告依上開規定聘用專業醫師提供意見俾利審查，原為此類案件
      必然之需求，自有其法律之依據。
    2.原告係離職退保後再請領殘廢給付，其請領時如依所檢送資料顯示有因身體機
      能自然退化或其他非塵肺症之病變導致之身體障害例如：肺結核、肺氣腫、肺
      炎、慢性支氣管炎、肺肋膜積水等，任何肺部感染所遺存之肺部病灶，皆有可
      能影響肺功能，自應排除上開原因所致之障害，僅就塵肺症部分為給付。雖原
      告主張其係塵肺症第四症度，台灣省立台北醫院專科主治醫師鑑定為：塵肺症
      第四症度「病人兩側肺部纖維化，僅能從事輕便工作」，塵肺症診斷書記載：
      １秒量一、四八○ＣＣ，二段（或吸入）肺活量二、一三○ＣＣ，一段呼出肺
      活量未記載，肺活量預測值二、三二○ＣＣ，一秒率：六十九％，二段肺活量
      比：九十二％，第四象限呼出障害性。惟被告依據原告提出之「勞工保險殘廢
      診斷書」、「塵肺症診斷書」、Ｘ光片，交由特約專業醫師提供意見，再由被
      告憑以綜合判斷塵肺症對原告造成之障害程度，認符合首揭標準表第五十二項
      第十二等級，乃按該等級加給百分之五十核發一五○日職業病殘廢給付；另參
      以原告係十一年二月五日出生，於八十八年一月十三日開具診斷證明書時，已
      年近七十七歲，如未曾罹塵肺症，依常情本僅「可從事輕便工作」，不可能再
      入礦坑從事採煤、運煤等粗重工作，原處分應無不合。至殘廢診斷書所載之殘
      廢程度，原為出具醫師之個人判斷意見，被告就原告之殘廢程度，原即得於職
      權範圍內依法認定事實，不受其他主觀判斷意見之拘束，此由勞工保險條例第
      二十八條、第五十六條及同條例施行細則第六十一條規定即明，被告依法認定
      事實，並無何違法之處。
  (三)被告雖另主張行政院勞工委員會八十八年五月七日台八八勞保二字第○二○五○
    五號函補充、增列勞工保險殘廢給付項目，附表二「勞工保險塵肺症障害等級肺
    功能損失程度審定標準」等之行政命令，限制人民之權利，違反司法院釋字第三
    六七號解釋理由及抵觸憲法、中央法規標準法及保險法之規定等語。惟查，本件
    原告申請給付及被告核定時俱在前開函釋作成前，被告係依勞工保險條例第五十
    四條及勞工保險殘廢給付標準表所定之綜合審定原則而審核，非據前開函釋而為
    處分，自必要審究該審定標準是否違法。至原告引用最高行政法院（八十九年七
    月一日改制前為行政法院）七十八年度判字第一一三○號判決，案情與本件不同
    ，核屬個案之認定，尚難比附援引，均附此敘明。
  (三)綜上所述，原處分並無不合，審議審定、一再訴願決定遞予維持，亦無不當，均
    應予維持。原告徒執前詞，請求撤銷原處分就其不利之部分及審議審定、一再訴
    願決定及請求被告應再給付二十六萬九千二百八十元，為無理由，均應予駁回。
據上論結，本件原告之訴為無理由，依行政訴訟法第二百十八條、第九十八條第三項
前段、民事訴訟法第三百八十五條第一項前段，判決如主文。
中　　華　　民　　國　　　九十一　　年　　　六　　　　月　　　六　　　　日
                 臺 北 高 等 行 政 法 院   第 二 庭
                                審 判 長 法  官 王立杰
                                         法  官 黃本仁
                                         法  官 陳雅香
右為正本係照原本做成。
如不服本判決，應於送達後二十日內，向本院提出上訴狀並表明上訴理由，如於本判
決宣示後送達前提起上訴者，應於判決送達後二十日內補提上訴理由書（須按他造人
數附繕本）。
中　　華　　民　　國　　　九十一　　年　　　六　　　　月　　　七　　　　日
                                       法院書記官 鄭聚恩
